【裁判字號】    97,簡上,157
【裁判日期】    971022
【裁判案由】    返還支票等
【裁判全文】
臺灣板橋地方法院民事判決             97年度簡上字第157號
上  訴  人  爭鮮股份有限公司
法定代理人  乙○○
訴訟代理人  甲○○
被上 訴 人  亮三倍有限公司
法定代理人  丁○○
訴訟代理人  丙○○
上列當事人間請求返還支票等事件，上訴人對於中華民國97年4
月15日本院板橋簡易庭97年度板簡字第705 號第一審判決提起上
訴，經本院於中華民國97年10月8日言詞辯論終結，判決如下：
    主          文
原判決關於駁回上訴人後開第二項部分之訴部分及訴訟費用之裁
判均廢棄。
上開廢棄部分，被上訴人應返還上訴人如附表所示編號第二號至
第十號共玖紙支票；如被上訴人無法返還時，應給付上訴人各支
票票面所載金額及各自如附表所示之票載發票日起至清償日止按
年息百分之六計算之利息。
其餘上訴及假執行之聲請均駁回。
第一、二審訴訟費用由被上訴人負擔十分之九，餘由上訴人負擔
。
    事 實 及 理 由
壹、當事人之主張：
一、上訴人方面：
    聲明：(一)原判決廢棄。(二)被上訴人應返還上訴人已交付之如
    附表所示之支票10紙與上訴人，如被上訴人無法返還時，應
    給付上訴人新臺幣（下同）315,000 元及各自如附表所示之
    票載發票日起至清償日止按年息百分之六計算之利息。(三)被
    上訴人應給付上訴人31,500元及自起訴狀繕本送達翌日起至
    清償日止按年息百分之五計算之利息。
    其陳述除與原判決記載相同者，茲引用之外，補稱：
(一)上訴人前於民國96年間向被上訴人承租坐落臺北縣板橋市○
    ○路138 號1 樓A 棟105 、106 室，每月租金30,000元（未
    含稅），押租保證金30,000元，租期自96年5 月1 日起至97
    年4 月30日止，有租賃契約可證。上訴人即交付13紙支票與
    被上訴人用以作為上訴人應付之押租保證金（支票號碼ZV00
    00000 號票面金額3 萬元之支票係作為押租保證金）及一年
    份之租金，經被上訴人簽收無誤。
(二)依照前開房屋租賃契約第18條第1 項約定：「租賃期間內乙
    方（即上訴人）若擬提前遷離他處時，乙方應賠償甲方一個
    月租金，乙方決無異議。」，顯然明示同意上訴人於租約期
    限屆滿前，得終止租約，只是被上訴人得請求相當一個月租
    金之損害賠償，此項賠償性質上屬損害賠償之預定，逾此範
    圍被上訴人並無請求權利。依照前開房屋租賃契約第18條第
    1 項約定，上訴人自得於租賃期限屆滿前依法終止租約，又
    終止權之性質係屬形成權一種，形成權係賦予一方當事人得
    依其單方之意思表示使法律關係之效力得以消滅，因此上訴
    人不需被上訴人同意即得單方終止本件租賃契約。由上可知
    ，原審認定前開房屋租賃契約第18條第1 項約定係專指兩造
    合意終止租約而言，故上訴人於租期屆至前片面終止租約為
    不合法，自屬有所誤會。又依民法第263 條準用第259 條第
    1 項第1 款、第2 款規定，因上訴人於96年6 月6 日發函通
    知被上訴人於租賃期間內提前終止租約，上訴人依前開租賃
    契約約定既有權得提前終止租約且須賠償一個月租金額（上
    訴人以支票號碼ZV0000000 號票面金額31,500元支票兌付被
    上訴人以作為一個月租金金額之賠償，惟被上訴人應退還稅
    金1,500 元）與被上訴人，今兩造間之租約關係已終止，被
    上訴人應負回復原狀義務，故上訴人乃訴請被上訴人返還已
    交付之押租金、租金之支票及應退還之稅金1,500 元。如被
    上訴人無法返還支票，應給付上訴人315,000 元及各自如附
    表支票之票載發票日起至清償日止按年息百分之六計算之利
    息。
(三)前開房屋租賃契約第18條第1 項約定係為房屋租賃之特約事
    項，應優先於原契約第12條而適用，被上訴人認為應優先適
    用第12條約定並不足採。又原契約第18條第1 項及第18條第
    2 項約定同屬前開房屋租賃契約之特約事項，兩者約定應屬
    於同時併存而互不排斥適用，倘若兩者係無法併存並互相排
    斥適用，則雙方只要約定第18條第2 項即可，何必另外約定
    第18條第1 項？足見原契約第18條第1 項及第18條第2 項約
    定應屬於同時併存而互不排斥適用；被上訴人此部分主張並
    不可採。又終止權之性質屬於形成權一種，上訴人不需被上
    訴人同意，即得單方終止本件租賃契約，被上訴人此部分主
    張亦無可採。被上訴人於答辯狀內主張一個月租金之損害賠
    償性質上屬預定而非認定一節，並無可採。
(四)上訴人終止上開租約除係依據前開房屋租賃契約第18條第1
    項約定外，其提前終止租約原因為：租屋地點非常偏僻，且
    前面有一大排水溝，上訴人公司之女性員工多次向上訴人公
    司反應晚間10點多下班回宿舍非常危險，上訴人當初看屋時
    屋況非常差，是被上訴人自行向上訴人承諾要予以修繕，被
    上訴人原向上訴人承諾答應要提供冷氣也未提供，經上訴人
    多次以電話向被上訴人反應均未獲置理，故上訴人終止上開
    租約，除事出有因外，且係依照雙方間之租約約定履行，並
    無構成任何違約之情形。
(五)證據：除援用第一審所提證據外，補提房屋租賃契約書、支
    票、存證信函等影本為證據。
二、被上訴人方面：
    聲明：請求駁回上訴。
    其陳述除與原判決記載相同者，茲引用之外，補稱：
(一)被上訴人與上訴人於96年間簽訂租賃契約，明定租期1 年，
    依民法第216 條第1 款、第2 款規定，非為不能給付其契約
    為有效，且上訴人也未具不可歸責於己之事由，因此上訴人
    單方面貿然解約非為不能給付，其契約仍為有效，且依民法
    第257 條規定，上訴人單方面的解除權未為被上訴人所確答
    解除，原告終止契約即消滅，所以被上訴人依據契約行使權
    益，收取合約期間內的租金（即上訴人聲請返還的支票）確
    為履行契約之條款。
(二)上訴人於96年6 月1 日指派該公司員工萬嶽無原因告知將自
    96年6 月5 日終止租賃契約，被上訴人已因上訴人訴求租賃
    條件做增設及改善設備，並以長期租賃投資成本作為分攤，
    合理分攤在租金成本費用，上訴人貿然終止契約所提出賠償
    條件，非被上訴人付出成本所能接受，致終止租賃協議未成
    立，因此就上訴人因單方面終止契約造成被上訴人的損失，
    依民法第260 條於96年6 月21日發函，合計268,545 元向上
    訴人提出實際損害賠償要求，且曾經調解委員會調解，未見
    上訴人善意回應，且依元契約條文第12條：乙方若有違約情
    事（單方面貿然終止契約），致損害甲方之權益時願聽從甲
    方損害賠償，如甲方因涉訟所繳納之訴訟、律師費用，均應
    由乙方負責賠償。
(三)上訴人以原定契約第18條第1 項約定賠償一個月租金作為乙
    方（即上訴人）終止契約之賠償，依民法第250 條第1 項及
    第2 項明定理當支付，上訴人援引契約條文足資證明雙方當
    事人對契約條文之認同確認全無爭議，然上訴人只援引原契
    約第18條第1 項，卻規避原契約第18條第2 項之特約受強制
    執行之事項：租賃期間內乙方如有違背本契約各條項時，任
    憑甲方處理，乙方絕不異議，顯然上訴人單方面終止契約已
    違背原契約第2 條所載：「租賃契約經甲乙雙方恰定為一年
    即自民國96年5 月1 日起至民國97年4 月30日止。」，依民
    法第259 條第1 項第1 款、第3 款、第4 款、第5 款規定，
    被上訴人單方面終止租約，難認被上訴人因終止租約滋生的
    損害作為賠償，任憑被上訴人處置。
(四)被上訴人在依民法第265 條取得損害賠償後，理當依法返還
    ，惟在上訴人未支付賠償要求金額時，其所發函通知被上訴
    人提前終止租約不足為據所確認終止，被上訴人認知是尚在
    履行契約中，自無返還支票之理由。
(五)契約為雙方當事人依共識而同意簽訂，理當嚴謹遵守履行，
    此為簽訂契約基本精神，倘他造當事人可引用條文任意毀約
    對契約的另一他造顯缺公允，上訴人表示1 個月租金之損害
    賠償性質屬「預定」，顯見上訴人知道一個月租金並不足以
    為損害賠償之「認定」，且此支票返還事件為雙方所認定的
    1 年房屋租賃契約此並無爭議，然而上訴人租賃契約履行1
    個月後即提出要終止租約，既無不可歸責於己之事由，基於
    比例原則及法理事實，請依原審判決。
(六)上訴人依其意智判斷租屋地點，非被上訴人所能左右，且倘
    被上訴人對租屋有所隱瞞上訴人自可提出異議解約，對上訴
    人言及被上訴人置之不理，又為上訴人為規避其單方面終止
    簽約合理性，所不實陳述。上訴人未依合約履行顯然為其事
    出有因，全然無法歸責於被上訴人。
(七)上訴人為國內具知名度的連鎖服務業，當初為擴張業務展店
    ，因而自難部招募員工，作為工作人員也為後續發展南部的
    種子幹部遴選，而以租屋作為團體宿舍，當時宿舍需求是20
    名人員左右，上訴人公司承辦人員為安排人員宿舍，多次造
    訪評估，且自備房屋租賃契約書，親自填寫契約書租賃期間
    ，租金，付款條件等等，並交付支票，後再由被上訴人簽署
    成立，足以證明上訴人方對租賃地點及環境適合的認同，被
    上訴人也感於該承辦人的誠意及上訴人公司的制度效率，也
    都諸事配合，然如此良好認同，卻是不實的，簽訂的契約條
    文在上訴人是不屑一顧，試問今天如果上訴人展店已經大興
    土木隆重開幕後，一個月到房東要將店面收回停止租約，補
    償金額是2 個月房租，不知上訴人將如何處理。今被上訴人
    僅以契約第12條暨第18條：乙方若有違約情事，致損害甲方
    之權益時願聽從甲方損害賠償，如甲方因訴訟所繳納之訴訟
    費，律師費，均應由乙方負責賠償。租賃期間乙方如有違背
    本契約各條項時，任憑甲方處置，乙方決不異議。事實是被
    上訴人為依合約正當取得支票，被上訴人請求不合理。
(八)證據：除援用第一審所提證據外，補提房屋租賃契約、終止
    租賃協議書、存證信函、補償損失費用明細表及採購報價明
    細表、照片等影本為證據。
貳、得心證之理由：
一、本件上訴人主張其於民國96年間與被上訴人就門牌號碼「臺
    北縣板橋市○○路138 號1 樓A 棟105 、106 室」房屋訂立
    租賃契約，約定租賃期間為自96年5 月1 日起至97年4 月30
    日止共1 年，租金每月30,000元，並預繳押租保證金30,000
    元，上訴人係預先簽發租金含稅額後之票載金額各為31,500
    元之支票交付被上訴人收受（註：上訴人實際交付之租金係
    自96年5 月4 日起算，故96年5 月份租金實際支付28,350元
    ，見票號ZV0000000 號支票影本）等情，為被上訴人所不爭
    執，並有兩造俱不爭執其真正之租賃契約書及支票影本在卷
    可憑（見原審卷第9 至12頁），則上訴人此部分主張自堪信
    為真實。
二、上訴人又主張因前揭租賃房屋位置偏僻，致經上訴人分配住
    宿於該處之女性員工於夜間下班後返回該處時有安全疑慮，
    因而通知被上訴人提前終止系爭租賃契約，雙方間之系爭租
    賃契約關係業已終止等節，並提出南港昆陽（台北161 支局
    ）郵局96年6 月6 日第230 號存證信函及郵政掛號郵件收件
    回執影本為證據（見原審卷第13至14頁），但為被上訴人所
    否認，並抗辯稱伊並未同意終止雙方間之租賃契約，上訴人
    仍應繼續給付租金等語，並提出未簽署之終止租賃協議書影
    本為證據（見原審卷第28頁）。按「定有期限之租賃契約，
    如約定當事人之一方於期限屆滿前，得終止契約者，其終止
    契約，應依第四百五十條第三項之規定，先期通知。」、「
    前項終止契約，應依習慣先期通知。但不動產之租金，以星
    期、半個月或一個月定其支付之期限者，出租人應以曆定星
    期、半個月或一個月之末日為契約終止期，並應至少於一星
    期、半個月或一個月前通知之。」，民法第453 條、第450
    條第3 項分別定有明文，故倘依租賃契約約定，當事人就定
    有期限之租賃契約有於期限屆滿前得終止租賃契約者，應依
    照租金之給付期限先期通知他方當事人，方生提前終止定期
    租賃契約之效力。經查，兩造就系爭租賃房屋所訂定之租賃
    契約乃係定期租賃契約，已如前述，租金係按月給付，稅金
    外加並由出租人開立發票，另於該租賃契約第7 條約定：「
    契約期間內乙方（即承租人即本件上訴人）若擬遷離他處時
    乙方不得向甲方（即出租人即本件被上訴人）請求租金償還
    、遷移費及其他任何名目之權利金，而應無條件將該房屋照
    原狀還甲方，乙方不得異議。」、第12條：「乙方若有違約
    情事，致損害甲方之權益時願聽從甲方賠償損害，如甲方因
    涉訟所繳納之訴訟費、律師費用，均應由乙方負責賠償。」
    、第18條：「特約應受強制執行之事項：1.租賃期間內乙方
    若擬提前遷離他處時，乙方應賠償甲方一個月租金，乙方決
    無異議。2.租賃期間內乙方如有違背本契約各條項時，任憑
    甲方處理，乙方決不異議。」，此有兩造俱不爭執之前揭租
    賃契約書影本在卷足參，則依照前述3 條約定之內容觀之，
    倘承租人即本件上訴人有違反租賃契約時，應依該契約第12
    條約定賠償出租人即本件被上訴人所受之損害，然此一約定
    內容即使未經訂明於契約內容，亦屬當然之法理，但於該租
    賃契約第7 條及第18條第1 款則另約定承租人即本件上訴人
    於約定之租賃期間內欲提前遷出時，承租人即本件上訴人應
    負之賠償責任，則此2 條款約定相對於第12條約定內容即屬
    於契約當事人就特別事項所為之特別約定，於有此特別約定
    事項之事實發生時，即直接適用該特別約定處理，而免除出
    租人主張該契約第12條約定內容之權利時所應另負之舉證責
    任，當甚為顯然，故而以前揭契約第7 條、第18條第1 款約
    定內容，均以承租人即本件上訴人若擬於契約期間內提前他
    遷之情形約定，並無應經過出租人即本件被上訴人同意之條
    件，可知該二約定乃使承租人即本件上訴人得以賠償出租人
    即本件被上訴人相當於一個月租金之賠償，作為其得單方終
    止雙方間系爭租賃契約之條件，自符合前揭民法第453 條規
    定之情形，則上訴人主張其得提前終止雙方間之系爭租賃契
    約一節，即屬可採，被上訴人抗辯稱租賃契約應經其同意後
    方得提前終止一節，尚無可採。
三、又查，依照雙方俱不爭執其真正之租賃契約書第4 條約定：
    「租金應於每月壹日以前繳納，每次應繳壹年Ⅹ個月份乙方
    不得藉詞拖延。」，上訴人並簽發票載發票日為每月1 日之
    支票交付被上訴人，以供被上訴人按月兌現，以作為其支付
    租金之方法，則可見雙方間就系爭租賃契約之支付方式係按
    月為之，故依前揭民法第450 條第3 項規定，承租人即本件
    上訴人倘欲提前終止系爭租賃契約者，必須提前1 個月且以
    曆定一個月之末日為契約終止期，方能發生提前終止雙方間
    定期租賃契約之效力，乃屬當然。而本件上訴人雖於96年6
    月1 日派員與被上訴人接洽合意終止雙方間系爭租賃契約之
    事宜，但並未經被上訴人接受一節，此為上訴人所不爭執，
    故上訴人另於96年6 月6 日寄發存證信函通知被上訴人稱：
    「一、按本公司前向貴公司承租門牌號碼台北縣板橋市○○
    路一三八號一樓Ａ棟105 、106 室房屋，租期自民國九十六
    年五月一日起至九十七年四月三十日止，租金每月新台幣（
    下同）三萬元，本公司並於簽約同時，交付貴公司三萬元押
    金及每月三萬一千五百元租金支票12張（含稅），總計金額
    為四十萬四千八百五十元。二、茲因本公司爰依兩造租賃契
    約第十八條規定終止本租賃關係，特以本函通知貴公司，本
    公司除應給付貴公司民國九十六年五月份租金二萬八千三百
    五十元外，並依約賠償一個月租金三萬一千五百元（含稅）
    ，因此貴公司總計應返還本公司三十四萬五千元。為免雙方
    致生不必要訟累，謹請貴公司於函到七日內儘速返還本公司
    三十四萬五千元，否則將依法訴究。」等語，該存證信函並
    於96年6 月13日寄達被上訴人，此有上訴人提出之前揭南港
    昆陽（台北161 支局）郵局96年6 月6 日第230 號存證信函
    及郵政掛號郵件收件回執影本為證據（見原審卷第13至14頁
    ），則上訴人所為終止兩造間系爭租賃契約之效力依前揭法
    條規定，應至其通知被上訴人終止系爭租賃契約之存證信函
    寄達被上訴人後滿一個月之當月份曆定最末日即96年7 月31
    日發生效力之事實，當堪以認定。則被上訴人得依雙方間之
    租賃契約關係取得租金之期間應為自雙方間租賃關係成立時
    起至96年7 月31日為止，其餘被上訴人事先取得由上訴人簽
    發用以按月支付租金之支票之票載發票日為96年8 月1 日以
    後者，被上訴人即無將該支票提示兌現以作為上訴人支付之
    租金之權利，從而，上訴人請求被上訴人應將該等支票返還
    與上訴人一節，自非無可採，然上訴人所得請求返還者，亦
    僅限於系爭租賃關係終止後之預先簽發之支票而已，故此部
    分上訴人所得請求返還之支票應僅限於附表所示第二號至第
    十號共9 紙範圍內方屬有理由，其超過此範圍之請求則非可
    取。
四、上訴人另又主張被上訴人應另給付上訴人31,500元及自起訴
    狀繕本送達翌日起至清償日止按年息百分之五計算之利息一
    節，亦為被上訴人所否認；經查，依前揭兩造間所訂定之租
    賃契約第18條第1 款約定：「……：1.租賃期間內乙方若擬
    提前遷離他處時，乙方應賠償甲方一個月租金，乙方決無異
    議。……」，則承租人即本件上訴人於單方終止系爭租賃契
    約時，應賠償出租人即本件被上訴人相當於一個月租金之賠
    償，此關於相當一個月租金數額之賠償金額之性質上，乃屬
    於雙方就該事由發生時所約定之賠償數額之預定性質，故於
    有此事由發生時，承租人即本件上訴人即有賠償契約相對人
    即出租人即本件被上訴人相當於一個月租金之義務，而上訴
    人前於雙方訂定系爭租賃契約時，已經簽發票載發票日為96
    年05月04日、票載金額30,000元、票據號碼ZV0000000 號、
    付款人為臺灣中小企業銀行松南分行之支票1 紙交付被上訴
    人充作押租金之用，而上訴人依前揭契約約定應賠償被上訴
    人相當於一個月租金數額之賠償，業如前述，則經以押租金
    抵充後，出租人即本件被上訴人即無另行退還上訴人押租金
    之義務，而承租人即本件上訴人亦無另行請求被上訴人返還
    押租金之權利，故上訴人此部分請求並無可採。
五、至於被上訴人抗辯稱其因上訴人之要求而就系爭租賃房屋進
    行裝修，共支出268,545 元，抗辯上訴人應賠償其此部分損
    害一節，則為上訴人所否認；經查，被上訴人用於系爭租賃
    房屋裝修所支出之費用，其支出之目的乃在恢復或增加系爭
    租賃房屋之效用或價值，縱使上訴人提前終止雙方間之租賃
    關係，該租賃房屋因裝修所恢復或增加之效用或價值仍繼續
    存在於被上訴人所有之前揭房屋上，並非屬於被上訴人因而
    所受之損害，被上訴人抗辯稱該部分支出應由上訴人負擔賠
    償責任一節，並無可採。
六、綜上所述，上訴人主張雙方間系爭租賃契約，因依契約約定
    得由上訴人單方終止，前已經上訴人以存證信函對被上訴人
    為終止雙方間系爭租賃契約而提前終止等節，應為可採，被
    上訴人抗辯上訴人不得單方終止系爭租賃契約一節，則為無
    可取。從而，上訴人請求被上訴人應將所預付之系爭租賃契
    約終止後到期之支票返還上訴人，倘被上訴人不能返還時，
    應給付上訴人依照支票票面所載之金額及各支票票載發票日
    起按年息百分之六計算之利息，為有理由，應予准許；至於
    上訴人所請求之被上訴人應返還系爭租賃契約尚未合法終止
    前之預付租金支票及預付款項及其利息等部分，則屬無理由
    ，應予駁回。原審就上開應准許部分，為上訴人敗訴之判決
    ，並駁回其假執行之聲請，尚有未洽，上訴意旨求予廢棄改
    判，為有理由，爰由本院予以廢棄改判如主文第2 項所示；
    至於上訴人之請求不應准許部分，原判決為上訴人敗訴之判
    決，並駁回其假執行之聲請，經核於法並無不合，上訴意旨
    求予廢棄改判，為無理由，應駁回其該部分之上訴。
七、又本事件為適用簡易訴訟程序，又非得向最高法院提起第三
    審上訴之案件，於本院為第二審判決後即已確定，上訴人所
    為願供擔保請准宣告假執行部分之聲請，即無必要，上訴人
    此部分聲請自應併予駁回。
參、本件事證已臻明確，兩造其餘主張及攻擊防禦方法與證據，
    經本院斟酌後，與本件判決結果已不生影響，故不一一論列
    ；附此敘明。
肆、結論：本件上訴為一部有理由，一部無理由，依民事訴訟法
    第436 條之1 第3 項、第450 條、第449 條第1 項、第78條
    、第79條、第463 條，判決如主文。
中    華    民    國    97    年    10    月    22    日
            民事第一庭  審判長法  官  李世貴
                              法  官  黃信樺
                              法  官  許瑞東
以上正本證明與原本無異
本判決不得上訴
中    華    民    國    97    年    10    月    22    日
                              書記官  賴玉芬
┌─────────────────────────────────┐
│附表：                                                            │
├──┬─────┬───────┬─────┬──────┬───┤
│編號│票載發票日│金額（新台幣）│票      號│付   款   人│備  註│
├──┼─────┼───────┼─────┼──────┼───┤
│ 1  │96.07.01  │31500元       │ZV0000000 │臺灣中小企業│      │
│    │          │              │          │銀行松南分行│      │
├──┼─────┼───────┼─────┼──────┼───┤
│ 2  │96.08.01  │31500元       │ZV0000000 │同上        │      │
├──┼─────┼───────┼─────┼──────┼───┤
│ 3  │96.09.01  │31500元       │ZV0000000 │同上        │      │
├──┼─────┼───────┼─────┼──────┼───┤
│ 4  │96.10.01  │31500元       │ZV0000000 │同上        │      │
├──┼─────┼───────┼─────┼──────┼───┤
│ 5  │96.11.01  │31500元       │ZV0000000 │同上        │      │
├──┼─────┼───────┼─────┼──────┼───┤
│ 6  │96.12.01  │31500元       │ZV0000000 │同上        │      │
├──┼─────┼───────┼─────┼──────┼───┤
│ 7  │97.01.01  │31500元       │ZV0000000 │同上        │      │
├──┼─────┼───────┼─────┼──────┼───┤
│ 8  │97.02.01  │31500元       │ZV0000000 │同上        │      │
├──┼─────┼───────┼─────┼──────┼───┤
│ 9  │97.03.01  │31500元       │ZV0000000 │同上        │      │
├──┼─────┼───────┼─────┼──────┼───┤
│ 10 │97.04.01  │31500元       │ZV0000000 │同上        │      │
└──┴─────┴───────┴─────┴──────┴───┘


司法院資訊處製作；財團法人民間司法改革基金會備份。
